臺灣臺中地方法院刑事判決
111年度金訴字第46號
公  訴  人  臺灣臺中地方檢察署檢察官
被      告  韓可彤



上列被告因洗錢防制法等案件，經檢察官提起公訴（110年度偵
字第21874號），被告於本院準備程序中就被訴事實為有罪之陳
述，經合議庭裁定改由受命法官獨任進行簡式審判程序，判決如
下：
    主    文
韓可彤參人以上共同犯詐欺取財罪，處有期徒刑壹年伍月；緩刑
肆年，並應向執行檢察官指定之政府機關、政府機構、行政法人
、社區或其他符合公益目的之機構或團體，提供壹佰捌拾小時之
義務勞務，緩刑期間付保護管束。
    犯罪事實
一、韓可彤因有金錢之需要，於民國（下同）110年4月初之某日
    ，上網瀏覽「潮霖資產有限公司」貸款廣告後，經依廣告所
    載聯絡方式，與真實姓名年籍均不詳、LINE通訊軟體暱稱「
    潮霖資產陳專員」、「陳柏宇」等不同之成年人聯絡，對方
    要求韓可彤依指示提供金融帳戶供對方存入來源不明之資金
    後，再依對方指示提款交付指定之人，即可製造不實金流紀
    錄以申辦貸款等詞，韓可彤已可預見提供金融帳戶收受來路
    不明之匯款，再依身分不詳之人指示提款交予對方指定之人
    ，可能因此參與詐騙集團收受、提領詐欺犯罪所得，產生遮
    斷資金流動軌跡以逃避國家追訴、處罰之效果，竟仍加入「
    潮霖資產陳專員」、「陳柏宇」及真實年籍不詳之成年人等
    三人以上，以實施詐術為手段，所組成具有持續性、牟利性
    之有結構性詐欺集團犯罪組織，分擔提供金融帳戶供該詐騙
    集團收取詐騙所得款項，與依「陳柏宇」之指示提領詐騙款
    項，再將所領得之款項交予「陳柏宇」指定之人（並非陳柏
    宇本人，亦非潮霖資產陳專員）。韓可彤於參與前開詐欺集
    團犯罪組織期間，與「潮霖資產陳專員」、「陳柏宇」、收
    取上開詐騙款項之成年人等詐欺集團之不詳成員共同意圖為
    自己不法之所有，基於3人以上共同詐欺取財、掩飾隱匿詐
    欺所得去向之洗錢犯意聯絡，由韓可彤以LINE拍照傳送之方
    式，提供其所申辦台中銀行帳號000000000000號帳戶、渣打
    銀行帳號00000000000000000號帳戶、王道銀行帳號0000000
    0000000000號帳戶之帳號資料予「潮霖資產陳專員」使用，
    俟該詐欺集團其他不詳成員於110年4月19日上午9時28分許
    ，撥打電話與葉其蔚，佯稱係其外甥欲借錢云云，致葉其蔚
    陷於錯誤，而於110年4月20日上午10時56分許，以網路銀行
    轉帳匯款新臺幣（下同）33萬元至韓可彤上開台中銀行帳號
    000000000000號帳戶內，得手後，韓可彤即依「陳柏宇」之
    指示，於110年4月20日上午11時25分，至臺中市○○區○○路0
    段000號台中銀行西屯分行，臨櫃領取葉其蔚匯入韓可彤上
    開台中商銀帳戶內款項，於110年4月20日上午11時50分許，
    在臺中市○○區○○街00○0號全家超商前，將領得之現金全數交
    予「陳柏宇」指定之詐欺集團成年男性成員，而掩飾、隱匿
    詐欺犯罪所得之來源、去向，確保詐欺犯罪所得，遂行詐欺
    及洗錢犯行。嗣葉其蔚察覺受騙報警處理，經警循線查獲上
    情。
二、案經臺中市政府警察局第二分局報告臺灣臺中地方檢察署檢
    察官偵查起訴。
　　理    由
一、認定犯罪事實所憑證據及理由： 
    上開犯罪事實，業經被告韓可彤於本院準備程序及審理時坦
    承不諱（見本院卷第40、53頁），且被告並已於本院準備程
    序中供明：「陳專員」（即LINE通訊軟體暱稱「潮霖資產陳
    專員」）、「陳柏宇經理」（即LINE通訊軟體暱稱「陳柏宇
    」）、依「陳柏宇」指示向伊收取詐騙款項之「外務」等人
    者均係不同人，「陳專員」是女性，「陳柏宇經理」是男性
    ，「陳柏宇」派來向伊收取詐騙款項之外務者又是另一人等
    語（見本院卷第40頁），可知被告明確認知其所參與之詐欺
    取財犯行確係3人以上共同實施無訛；而被告之供述又與證
    人即被害人葉其蔚於警詢時詳為證述遭詐欺被害而匯款33萬
    元至被告前揭台中銀行帳戶之情節相符（見偵字卷第81～82
    頁，惟被告涉犯違反組織犯罪防制條例犯行部分，當不得以
    證人即被害人警詢之證詞作為證據）；並有臺中市政府警察
    局第二分局永興派出所職務報告、台中商業銀行總行110年5
    月24日中業執字第1100014497號函暨所附之被告帳號000000
    000000號帳戶之存款業務往來約定書及證件影本、110年1月
    1日至110年4月30日台幣交易明細（見偵字卷第21、41～49頁
    ）、被告提出之與通訊軟體LINE暱稱「潮霖資產陳專員」對
    話紀錄擷圖、與通訊軟體LINE暱稱「陳柏宇」對話紀錄擷圖
    、潮霖資產有限公司網頁資料擷圖、台中銀行帳號00000000
    0000號帳戶之活期性存款存摺封面及內頁交易明細影本、內
    政部警政署反詐騙諮詢專線紀錄表（見偵字卷第51～69頁）
    、帳戶個資檢視表（見偵字卷第89頁）、被害人葉其蔚所提
    出之與佯稱其外甥之人之通訊軟體LINE對話紀錄擷圖、玉山
    銀行網路銀行轉帳交易結果擷圖、新北市政府警察局林口分
    局泰山分駐所受理各類案件紀錄表、內政部警政署反詐騙諮
    詢專線紀錄表、受理詐騙帳戶通報警示簡便格式表、金融機
    構聯防機制通報單（見偵字卷第83～87、91～95頁）等在卷可
    證。從而，本案事證已明，被告上開等犯行洵堪認定，均應
    予以依法論科。
二、論罪科刑：　
  ㈠按組織犯罪防制條例所稱犯罪組織係指3人以上，以實施強暴
    、脅迫、詐術、恐嚇為手段或最重本刑逾5年有期徒刑之刑
    之罪，所組成具有持續性或牟利性之有結構性組織；前項有
    結構性組織，指非為立即實施犯罪而隨意組成，不以具有名
    稱、規約、儀式、固定處所、成員持續參與或分工明確為必
    要，組織犯罪防制條例第2條定有明文。經查：被告韓可彤
    加入「陳專員」、「陳柏宇」、依「陳柏宇」指示向伊收取
    詐騙款項之「外務」等人所屬之詐欺犯罪集團，而被告即參
    與該詐欺犯罪集團分擔提供伊所有之上開台中銀行人頭帳戶
    與提領被害人遭詐騙而匯入被告上開台中銀行帳戶內之款項
    ，再由被告交付贓款予詐欺犯罪集團成員「陳柏宇」指定之
    真實身分不詳之「外務」者，則本案中除被告外，並有「陳
    專員」、「陳柏宇」、「外務」、對被害人施行詐財犯行之
    人，足徵本案詐欺犯罪組織，當屬3人以上以實施詐術為手
    段所組成具有持續性或牟利性之結構性組織甚明，而構成組
    織犯罪防制條例第3條第1項後段之參與犯罪組織罪。　
  ㈡核被告韓可彤所為，係犯組織犯罪防制條例第3條第1項後段
    之參與犯罪組織、刑法第339條之4第1項第2款之3人以上共
    同犯詐欺取財及洗錢防制法第14條第1項之一般洗錢等罪。
    次以被告與「陳專員」、「陳柏宇」、「外務」等人所屬之
    不詳詐欺犯罪集團其他成員，彼此間均具有相互利用之共同
    犯意，並各自分擔部分犯罪行為，被告與「陳專員」、「陳
    柏宇」、「外務」及其所屬不詳詐欺犯罪組織成員間，就上
    開等犯行，有犯意聯絡及行為分擔，應論以共同正犯。再者
    ，被告與前揭3名詐欺集團成員相互聯繫共同為前揭詐欺犯
    行，所為應係刑法第339條之4第1項第2款之3人以上共同犯
    詐欺取財罪，公訴人疏未查明此節，僅訴以被告所犯為刑法
    第339條第1項之普通詐欺取財，或有未洽，起訴法條應予變
    更。又被告一行為同時觸犯參與犯罪組織、3人以上共同犯
    詐欺取財、一般洗錢等罪，乃一行為觸犯數罪名之想像競合
    犯，應依刑法第55條規定，從一重之3人以上共同犯詐欺取
    財罪處斷。再者，公訴意旨雖未論及被告犯組織犯罪防制條
    例第3條第1項後段之參與犯罪組織犯行部分，惟被告參與犯
    罪組織犯行，與已起訴上開加重詐欺及一般洗錢等犯行部分
    ，係想像競合犯，具有裁判上一罪之關係，而為起訴效力所
    及，本院自得併予審理。復以本院就前開變更起訴所犯法條
    與併予審理等部分之罪名均已告知被告（見本院卷第41、50
    頁），對被告刑事辯護防禦權並不生不利影響，併予敘明。
　㈢按洗錢防制法第16條第2項規定：「犯前2條之罪（即同法第1
    4、15條等罪），在偵查或審判中自白者，減輕其刑。」又
    「犯（組織犯罪防制條例）第3條之罪，偵查及審判中均自
    白者，減輕其刑。」組織犯罪防制條例第8條第1項後段亦有
    明定。次按想像競合犯之處斷刑，本質上係「刑之合併」。
    其所謂從一重處斷，乃將想像競合犯組成之評價上數罪，合
    併為科刑一罪，其所對應之刑罰，亦合併其評價上數罪之數
    法定刑，而為一個處斷刑。易言之，想像競合犯侵害數法益
    者皆成立犯罪，論罪時必須輕、重罪併舉論述，同時宣告所
    犯各罪名，包括各罪有無加重、減免其刑之情形，亦應說明
    論列，量刑時併衡酌輕罪部分量刑事由，評價始為充足，然
    後依刑法第55條前段規定「從一重處斷」，非謂對於其餘各
    罪可置而不論。因此，法院決定處斷刑時，雖以其中最重罪
    名之法定刑，做為裁量之準據，惟於裁量其輕重時，仍應將
    輕罪合併評價在內（最高法院108年度台上字第4405、4408
    號判決意旨）。而被告於本院審理程序中業已坦承全部犯罪
    （見本院卷第40、53頁），核與洗錢防制法第16條第2項規
    定相符，然其於偵查中否認犯行，即與組織犯罪防制條例第
    8條第1項後段所定偵查「及」審判中均自白之要件不合，自
    僅應依洗錢防制法第16條第2項之規定減輕其刑，而被告所
    犯一般洗錢罪雖因與上述各罪具有想像競合犯之裁判一罪關
    係，從一重以三人以上共同犯詐欺取財罪處斷，而並非本案
    處斷之罪，然揆諸前開判決意旨，本院仍應就其所涉洗錢防
    制法減輕其刑之規定加以評價，於量刑併予審酌。　
  ㈣爰審酌被告前於96、98、100年間分別因有詐欺犯行，均經法
    院判處罪刑確定且執行完畢，此有臺灣高等法院被告前案紀
    錄表在卷可按，竟未記取教訓，竟預見其提供帳戶供詐欺犯
    罪組織之成員使用，收受來路不明之款項，且為該詐欺集團
    成員提領該等款項且交予指定之人，可能因此使詐欺集團得
    遂行詐欺取財犯行，取得詐得之贓款，並隱匿、掩飾詐欺犯
    罪所得之來源、去向，復使該等犯罪難於追查，危及社會交
    易秩序，且造成被害人財產法益之損害，惟被告終能於本院
    審理時坦承全部犯行，並斟酌其因自白犯罪得依洗錢防制法
    規定減輕其刑，兼衡被告在本案詐欺犯罪組織中，僅擔任提
    供帳戶及領提款轉交之角色，尚非犯罪核心成員，且未分取
    犯罪所得，暨被告於本院審理時，自陳高職畢業，目前從事
    清潔工，月薪約3萬元，離婚，育有1名16歲之子女，經濟狀
    況勉持等智識程度及生活狀況（見本院卷第56頁）等一切情
    狀，量處如主文所示之刑，以資懲敬。
  ㈤再被告前犯詐欺犯行，經本院以100年度沙簡字第607號判決
    判處有期徒刑4月確定，於101年12月14日易服社會勞動改易
    科罰金執行完畢，5年內未曾因故意犯罪受有期徒刑以上刑
    之宣告，有臺灣高等法院被告前案紀錄表在卷可參，其提供
    帳戶並領取贓款轉交而為本案犯行，致被害人受有具體損失
    等犯行，無非係因其一時貪念所致，於本院審理時，已坦承
    犯行不諱，堪認被告犯後尚知悔悟，信其經本案之偵、審程
    序及科刑之宣告後，當知所警惕，應無再犯之虞，認前開所
    宣告之刑以暫不執行為適當，爰依刑法第74條第1項第2款規
    定併予宣告緩刑4年，以啟自新。惟為使被告確實深知戒惕
    ，導正其行為與有關法治之正確觀念，不致因受緩刑宣告而
    心存僥倖，爰依刑法第74條第1項第2款、第2項第5款、第93
    條第1項第2款等規定，命被告應向指定之政府機關、政府機
    構、行政法人、社區或其他符合公益目的之機構或團體提供
    如主文所示義務勞務，且應於緩刑期間內付保護管束。倘被
    告違反本院諭知之負擔而情節重大，足認此次宣告之緩刑難
    收其預期效果而有執行刑罰之必要者，檢察官尚得聲請撤銷
    本案緩刑之宣告，併此敘明。　　　
  ㈥按組織犯罪防制條例第3條第3項固規定：「犯第1項之罪者，
    應於刑之執行前，令入勞動場所，強制工作，其期間為3年
    。」惟此規定就受處分人之人身自由所為限制，違反憲法比
    例原則及憲法明顯區隔原則之要求，與憲法第8條保障人身
    自由之意旨不符，業經司法院釋字第812號解釋宣告自該解
    釋公布之日即110年12月10日起失其效力。本件被告雖係犯
    組織犯罪防制條例第3條第1項後段之參與犯罪組織罪，然同
    條第3項規定既經宣告失其效力，自無從適用該規定宣告強
    制工作，附此敘明。　　　
三、沒收部分：　
　㈠按犯罪所得，屬於犯罪行為人者，沒收之。刑法第38條之1第
    1項前段定有明文。被告於本院審理時供稱其並無獲得任何
    報酬等詞（見本院卷第54頁），復無證據證明被告確因本案
    犯行實際獲得何犯罪所得，自不生犯罪所得應予諭知沒收之
    問題。
  ㈡另按犯洗錢防制法第14條之罪，其所移轉、變更、掩飾、隱
    匿、收受、取得、持有、使用之財物或財產上利益，沒收之
    ，洗錢防制法第18條第1項前段定有明文，而關於犯罪行為
    人犯洗錢防制法第14條之罪，其所掩飾、隱匿之財物本身僅
    為洗錢之標的，難認係供洗錢所用之物，故洗錢行為之標的
    除非屬於前置犯罪之不法所得，而得於前置犯罪中予以沒收
    者外，既非本案洗錢犯罪之工具及產物，亦非洗錢犯罪所得
    ，尤非違禁物，尚無從依刑法沒收規定予以宣告沒收，自應
    依上開第18條第1項前段規定予以宣告沒收。且此規定係採
    義務沒收主義，祇要合於前述規定，法院即應為相關沒收之
    諭知，然該洗錢行為之標的是否限於行為人者始得宣告沒收
    ，法無明文，是從有利於被告之認定，倘法條並未規定「不
    問屬於犯罪行為人與否均沒收」時，自仍以屬於被告所有者
    為限，始應予沒收（最高法院100年度台上字第5026號判決
    參照）。查，被告自本案台中銀行帳戶所提領之被害人遭詐
    騙之款項33萬元，固為洗錢防制法第14條第1項之洗錢罪所
    隱匿之財物，惟被告已將領得之款項交付「陳柏宇」所指定
    之人，業經被告供明在卷（見本院卷第40頁），核與被告與
    「陳柏宇」LINE對話紀錄內容相符（見偵字卷第67頁），即
    難認被告對於被害人遭詐騙交付之財物，具有事實上之管領
    處分權限，亦難認屬被告所有之財物，自無從依洗錢防制法
    第18條第1項規定宣告沒收，附此敘明。
據上論斷，應依刑事訴訟法第273條之1第1項、第299條第1項前
段、第300條，組織犯罪防制條例第3條第1項後段，洗錢防制法
第14條第1項、第16條第2項，刑法第11條、第28條、第339條之4
第1項第2款、第55條、第74條第1項第2款、第2項第5款、第93條
第1項第2款，刑法施行法第1條之1第1項，判決如主文。
本案經檢察官黃秋婷提起公訴，檢察官葉芳如到庭執行職務。　
中　　華　　民　　國　　111 　年　　6 　　月　　29　　日
                    刑事第八庭    法  官  高思大
以上正本證明與原本無異。
如不服本判決應於收受送達後20日內向本院提出上訴書狀，並應
敘述具體理由；其未敘述上訴之理由者，應於上訴期間屆滿後20
日內向本院補提理由書（均須按他造當事人之人數附繕本）「切
勿逕送上級法院」。
告訴人或被害人如不服判決，應備理由具狀向檢察官請求上訴，
上訴期間之計算，以檢察官收受判決正本之日起算。
                                  書記官  黃聖心
中　　華　　民　　國　　111 　年　　6 　　月　　30　　日
附錄論罪科刑法條
【中華民國刑法第339條之4第1項】
犯第339條詐欺罪而有下列情形之一者，處1年以上7年以下有期
徒刑，得併科100萬元以下罰金：
一、冒用政府機關或公務員名義犯之。
二、三人以上共同犯之。
三、以廣播電視、電子通訊、網際網路或其他媒體等傳播工具，
    對公眾散布而犯之。
【組織犯罪防制條例第3條第1項】
發起、主持、操縱或指揮犯罪組織者，處3年以上10年以下有期
徒刑，得併科新臺幣1億元以下罰金；參與者，處6月以上5年以
下有期徒刑，得併科新臺幣1千萬元以下罰金。但參與情節輕微
者，得減輕或免除其刑。
【洗錢防制法第14條第1項】
有第2條各款所列洗錢行為者，處7年以下有期徒刑，併科新臺幣
5百萬元以下罰金。